ACORDAO-COMPLETO-2516737

ACÓRDÃO 18402/2021 ATA 38/2021 - SEGUNDA CÂMARA

VISTOS, relatados e discutidos estes autos de tomada de contas especial instaurada pela Caixa Econômica Federal - CEF em desfavor de Antônio Helder Arcanjo (XXX.877.283-XX) e José Maria Sabino (XXX.304.703-XX) , ex-prefeitos de Santana de Acaraú-CE, em razão da não consecução dos objetivos pactuados do Contrato de Repasse 255.310-35/2008 (Siconv/Siafi 641644) , celebrado entre o então Ministério das Cidades (atual Ministério do Desenvolvimento Regional) e o Município de Santana do Acaraú/CE, com interveniência da CEF, tendo por objeto "urbanização de avenida na sede do Município",
ACORDAM os Ministros do Tribunal de Contas da União, reunidos em sessão da Segunda Câmara, diante das razões expostas pelo relator, em:
9.1. considerar revéis os responsáveis José Maria Sabino (CPF 209.304.73-97) e Antônio Helder Arcanjo (CPF XXX.877.283-XX) , para todos os efeitos, dando-se prosseguimento ao processo, com fulcro no art. 12, § 3º, da Lei 8.443/1992;
9.2. julgar irregulares, nos termos dos arts. 1º, inciso I, 16, inciso III, alínea c, da Lei 8.443/1992, c/c os arts. 19 e 23, inciso III, da mesma Lei, as contas de José Maria Sabino (CPF 209.304.73-97) e de Antônio Helder Arcanjo (CPF XXX.877.283-XX) , condenando-os solidariamente ao pagamento das importâncias a seguir especificadas, atualizadas monetariamente e acrescida dos juros de mora, calculados a partir das datas discriminadas até a data da efetiva quitação do débito, fixando-lhes o prazo de quinze dias, para que comprovem, perante o Tribunal, o recolhimento da referida quantia aos cofres do Tesouro Nacional, nos termos do art. 23, inciso III, alínea "a", da citada lei, c/c o art. 214, inciso III, alínea "a", do Regimento Interno do TCU:
	Débito solidário
	Data

	R$ 14.447,83
	19/10/2010

	R$ 84.172,17
	06/01/2011

	R$ 53.255,00
	02/06/2011

9.3. aplicar aos responsáveis, individualmente, a multa prevista no art. 57 da Lei 8.443/1992 c/c o art. 267 do Regimento Interno do TCU, no valor de R$ 10.000,00 (dez mil reais) fixando-lhes o prazo de quinze dias, a contar da notificação, para que comprovem, perante o Tribunal (art. 214, III, alínea "a", do Regimento Interno do TCU) , o recolhimento da dívida aos cofres do Tesouro Nacional, atualizada monetariamente desde a data do acórdão proferido por este Tribunal até a do efetivo recolhimento, se pagas após o vencimento, na forma da legislação em vigor;
9.4. autorizar, desde logo, a cobrança judicial das dívidas, caso não atendidas as notificações, na forma do disposto no art. 28, inciso II, da Lei 8.443/1992;
9.5. autorizar também, desde logo, se requerido, com fundamento no art. 26 da Lei 8.443, de 1992, c/c o art. 217, §§ 1º e 2º do Regimento Interno do TCU, o parcelamento das dívidas em até 36 parcelas, incidindo, sobre cada parcela, corrigida monetariamente, os correspondentes acréscimos legais, fixando-lhes o prazo de quinze dias, a contar do recebimento da notificação, para comprovarem, perante o Tribunal, o recolhimento da primeira parcela, e de trinta dias, a contar da parcela anterior, para comprovar os recolhimentos das demais parcelas, devendo incidir, sobre cada valor mensal, atualizado monetariamente, os juros de mora devidos, no caso do débito, na forma prevista na legislação em vigor, alertando os responsáveis de que a falta de comprovação do recolhimento de qualquer parcela importará o vencimento antecipado do saldo devedor, nos termos do § 2º do art. 217 do Regimento Interno deste Tribunal;
9.6. enviar cópia deste acórdão, bem como do Relatório e do Voto que o fundamentarem à Procuradoria da República no Estado do Ceará, nos termos do à § 3º do art. 16 da Lei 8.443/1992, c/c o § 7º do art. 209 do Regimento Interno do TCU, para adoção das medidas cabíveis, informando que a presente deliberação, acompanhada do Relatório e do Voto que a fundamenta, está disponível para a consulta no endereço www.tcu.gov.br/acordaos, além de esclarecer que, caso requerido, o TCU poderá fornecer sem custos as correspondentes cópias, de forma impressa
9.7. enviar cópia desta decisão aos responsáveis, à Caixa Econômica Federal e ao Ministério do Desenvolvimento Regional, nos termos do Memorando-Circular 58/2018-Segecex, de 12/11/2018, para ciência, informando que a presente deliberação, acompanhada do Relatório e do Voto que a fundamenta, está disponível para a consulta no endereço virtual https://www.tcu.gov.br/acordaos, além de esclarecer que, caso requerido, o TCU poderá fornecer sem custos as correspondentes cópias, de forma impressa.

TOMADA DE CONTAS ESPECIAL, Instaurada pela Caixa Econômica Federal - Caixa - em razão da não consecução dos objetivos pactuados do Contrato de Repasse nº 255.310-35/2008, celebrado entre o Ministério das Cidades (atual Ministério do Desenvolvimento Regional) e o Município de Santana do Acaraú/CE, com interveniência da CAIXA, tendo por objeto "urbanização de avenida na sede do Município", com vigência estipulada para o período de 31/12/2008 a 22/04/2018 (processo SEI 00190.000538/2018-61).

Segunda Câmara

Prefeitura Municipal de Santana do Acaraú - CE.

3. Interessados/Responsáveis:
3.1. Responsáveis: Antônio Helder Arcanjo (XXX.877.283-XX); José Maria Sabino (XXX.304.703-XX)..

13.1. Ministros presentes: Bruno Dantas (Presidente), Augusto Nardes, Aroldo Cedraz e Raimundo Carreiro (Relator).
13.2. Ministro-Substituto presente: André Luís de Carvalho.

RAIMUNDO CARREIRO

Trata-se de tomada de contas especial instaurada pela Caixa Econômica Federal - CEF, em razão da não consecução dos objetivos pactuados do Contrato de Repasse 255.310-35/2008 (Siafi 641644) , celebrado entre o então Ministério das Cidades (atual Ministério do Desenvolvimento Regional) e o Município de Santana do Acaraú/CE, com interveniência da CEF, tendo por objeto "urbanização de avenida na sede do Município".
2.	Reproduzo, no essencial e com ajustes de forma, nos termos do art. 1º, § 3º, inciso I, da Lei 8.443/92, a derradeira instrução produzida pela Secretaria de Controle Externo de Tomada de Contas Especial (Secex-TCE) à peça 31, endossada pelo corpo diretivo da Unidade (peças 32-33) e que contou com a anuência do representante do MP/TCU, em cota singela, Procurador Sérgio Ricardo Costa Caribé (peça 34) .
"INTRODUÇÃO 
1. Trata-se de tomada de contas especial instaurada pela Caixa Econômica Federal - CEF, em razão da não consecução dos objetivos pactuados do Contrato de Repasse 255.310-35/2008 (peça 03, p. 67/73) , celebrado entre o Ministério das Cidades (atual Ministério do Desenvolvimento Regional) e o Município de Santana do Acaraú/CE, com interveniência da CEF, tendo por objeto "urbanização de avenida na sede do Município", com vigência estipulada para o período de 31/12/2008 a 22/04/2018 (peça 03, p. 67/73 e 84) .  
HISTÓRICO 
2.	A instauração da presente Tomada de Contas Especial foi materializada pela não consecução dos objetivos pactuados, tendo em vista a execução apenas parcial da obra, que não possui serventia para fins de atingimento do objeto do contrato de repasse, conforme consignado no Relatório de Acompanhamento -RAE 03 (peça 03, p. 111) , e descrito no Relatório do Tomador de Contas (peça 04, p. 33/37) . 
3.	Os recursos previstos para implementação do objeto do referido Contrato de Repasse foram orçados no valor total de R$ 545.918,63 (fl. 61) , com a seguinte composição: R$ 52.818,63 de contrapartida da Contratada e R$ 493.100,00 à conta do Contratante. Deste valor, foi transferido à conta corrente vinculada ao Contrato de Repasse o total de R$ 246.550,00, mediante as Ordens Bancárias listadas na fl. 120, sendo desbloqueada efetivamente a quantia de R$ 151.875,00, conforme extrato às fls. 102-109. O saldo de repasse/rendimentos, no valor de R$ 106.617,38, foi devolvido ao Ministério das Cidades, conforme comprovantes à peça 4, p, 20.  
4.	Foi apurado como prejuízo o valor original de R$ 151.875,00, que atualizado monetariamente até 01/01/2017 atingiu a importância de R$ 225.878,71. 
5.	No Relatório de Tomada de Contas Especial 03/2018, acostado às fls. 120-122, em que os fatos estão circunstanciados, a responsabilidade pelo dano causado ao erário foi atribuída aos Senhores José Maria Sabino e Antônio Helder Arcanjo, ex-Prefeitos à época da ocorrência dos fatos (fls. 04) , em razão da não consecução dos objetivos pactuados do Contrato de Repasse em comento.  
6.	Ressalta-se que a empresa responsável pelas obras não foi chamada aos autos na fase interna da TCE. 
7.	Em maio de 2018 (peça 4, p. 42-44) , a Controladoria-Geral da União emitiu o relatório de auditoria (peça 4) , em concordância com o relatório do tomador de contas. O certificado de auditoria e o parecer do dirigente do órgão de controle interno concluíram pela irregularidade das presentes contas (peça 4) . 
8.	Em 4/5/2019, o ministro responsável pela área atestou haver tomado conhecimento das conclusões contidas no relatório e certificado de auditoria, bem como do parecer conclusivo do dirigente do órgão de controle interno, manifestando-se pela irregularidade das contas, e determinou o encaminhamento do processo ao Tribunal de Contas da União (peça 4) . 
9.	A análise dos pressupostos de procedibilidade da IN/TCU 71/2012 foi realizada na instrução de peça 07, tendo os responsáveis sido citados pelas irregularidades adiante descritas: 
Irregularidade: ausência de funcionalidade do objeto do Contrato de Repasse 255.310-35/2008, celebrado entre o Ministério das Cidades (atual Ministério do Desenvolvimento Regional) e o Município de Santana do Acaraú/CE para urbanização de avenida, sem aproveitamento útil da parcela executada, por motivo de inexecução parcial. 
Normas Violadas: art. 37, caput, c/c o art. 70, parágrafo único, da Constituição da República Federativa do Brasil; art. 93 do Decreto-lei 200/1967; art. 66 do Decreto 93.872/1986. 
Responsáveis: José Maria Sabino (CPF 209.304.73-97) e Antônio Helder Arcanjo (CPF XXX.877.283-XX) Débito solidário: 
 	R$ 14.447,83 	a partir de 19/10/2010 
 	R$ 84.172,17 	a partir de 06/01/2011 
 	R$ 53.255,00 	a partir de 02/06/2011 
 	Valor corrigido até 30/04/2020: R$ 252.962,93 
Conduta: deixar de tomar as providências necessárias à conclusão de obra ou dos serviços pactuados objeto do instrumento em questão, restando imprestável a parcela executada, seja por ter ficado a obra inacabada, seja porque os serviços executados não foram suficientes para obter o atingimento dos objetivos acordado. 
Nexo de causalidade: a ausência das providências necessárias à conclusão de obra ou dos serviços pactuados objeto do instrumento em questão resultou na impossibilidade de aproveitamento da parcela executada, e, consequentemente, em prejuízo ao erário correspondente ao valor integral repassado. 
Culpabilidade: não há excludentes de ilicitude, de culpabilidade e de punibilidade; é razoável supor que os responsáveis tinham consciência da ilicitude de suas condutas; era exigível conduta diversa da praticada, qual seja, tomar todas as providências necessárias à continuidade da execução do objeto do instrumento. 
10. Realizadas as citações, conforme disposto no despacho de conclusão das comunicações processuais de peça 30, os responsáveis permaneceram silentes, devendo, desta forma, serem considerados revéis, nos termos do art. 12, §3º, da Lei 8.443/1992.  
EXAME TÉCNICO  	 	  
Da validade das notificações: 
11.	Preliminarmente, cumpre tecer breves considerações sobre a forma como são realizadas as comunicações processuais no TCU. A esse respeito, destacam-se o art. 179, do Regimento Interno do TCU (Resolução 155, de 4/12/2002) e o art. 4º, inciso III, § 1º, da Resolução TCU 170, de 30 de junho de 2004, in verbis: 
Art. 179. A citação, a audiência ou a notificação, bem como a comunicação de diligência, far-seão: 
I	- mediante ciência da parte, efetivada por servidor designado, por meio eletrônico, fac-símile, telegrama ou qualquer outra forma, desde que fique confirmada inequivocamente a entrega da comunicação ao destinatário; 
II	- mediante carta registrada, com aviso de recebimento que comprove a entrega no endereço do destinatário; 
III	- por edital publicado no Diário Oficial da União, quando o seu destinatário não for localizado 
 (...) 
Art. 3º As comunicações serão dirigidas ao responsável, ou ao interessado, ou ao dirigente de órgão ou entidade, ou ao representante legal ou ao procurador constituído nos autos, com poderes expressos no mandato para esse fim, por meio de: 
I	- correio eletrônico, fac-símile ou telegrama; 
II	- servidor designado; 
III	- carta registrada, com aviso de recebimento; 
IV	- edital publicado no Diário Oficial da União, quando o seu destinatário não for localizado, nas hipóteses em que seja necessário o exercício de defesa. 
Art. 4º. Consideram-se entregues as comunicações: 
I	- efetivadas conforme disposto nos incisos I e II do artigo anterior, mediante confirmação da ciência do destinatário; 
II	- realizadas na forma prevista no inciso III do artigo anterior, com o retorno do aviso de recebimento, entregue comprovadamente no endereço do destinatário; 
III	- na data de publicação do edital no Diário Oficial da União, quando realizadas na forma prevista no inciso IV do artigo anterior. 
§ 1º O endereço do destinatário deverá ser previamente confirmado mediante consulta aos sistemas disponíveis ao Tribunal ou a outros meios de informação, a qual deverá ser juntada ao respectivo processo. 
 (...) 
12.	Bem se vê, portanto, que a validade da citação via postal não depende de que o aviso de recebimento seja assinado pelo próprio destinatário da comunicação, o que dispensa, no caso em tela, a entrega do AR em "mãos próprias". A exigência da norma é no sentido de o Tribunal verificar se a correspondência foi entregue no endereço correto, residindo aqui a necessidade de certeza inequívoca.  
13.	Não é outra a orientação da jurisprudência do TCU, conforme se verifica dos julgados a seguir transcritos: 
São válidas as comunicações processuais entregues, mediante carta registrada, no endereço correto do responsável, não havendo necessidade de que o recebimento seja feito por ele próprio (Acórdão 3648/2013-TCU-Segunda Câmara, Relator Ministro JOSÉ JORGE) ; 
É prescindível a entrega pessoal das comunicações pelo TCU, razão pela qual não há necessidade de que o aviso de recebimento seja assinado pelo próprio destinatário. Entregando-se a correspondência no endereço correto do destinatário, presume-se o recebimento da citação. (Acórdão 1019/2008-TCU-Plenário, Relator Ministro BENJAMIN ZYMLER) ; 
As comunicações do TCU, inclusive as citações, deverão ser realizadas mediante Aviso de Recebimento - AR, via Empresa Brasileira de Correios e Telégrafos, bastando para sua validade que se demonstre que a correspondência foi entregue no endereço correto. (Acórdão 1526/2007-TCU-Plenário, Relator Ministro AROLDO CEDRAZ) . 
14.	A validade do critério de comunicação processual do TCU foi referendada pelo Supremo Tribunal Federal, nos termos do julgamento do MS-AgR 25.816/DF, por meio do qual se afirmou a desnecessidade da ciência pessoal do interessado, entendendo-se suficiente a comprovação da entrega do "AR" no endereço do destinatário: 
Ementa: agravo regimental. Mandado de segurança. Desnecessidade de intimação pessoal das decisões do tribunal de contas da união. art. 179 do regimento interno do TCU. Intimação do ato impugnado por carta registrada, iniciado o prazo do art. 18 da lei nº 1.533/51 da data constante do aviso de recebimento. Decadência reconhecida. Agravo improvido. 
O envio de carta registrada com aviso de recebimento está expressamente enumerado entre os meios de comunicação de que dispõe o Tribunal de Contas da União para proceder às suas intimações. 
O inciso II do art. 179 do Regimento Interno do TCU é claro ao exigir apenas a comprovação da entrega no endereço do destinatário, bastando o aviso de recebimento simples.  
Da revelia dos responsáveis José Maria Sabino (CPF 209.304.73-97) e Antônio Helder Arcanjo (CPF XXX.877.283-XX) 
15. No caso vertente, a citação dos responsáveis se deu conforme despacho de conclusão das comunicações processuais de peça 30, com a devida comprovação de notificação conforme detalhamento abaixo: 
-	Antonio Helder Arcanjo, ofício 21886/2020 - TCU/Secomp-4 (peça 13) , recebido em 2/06/2022 (peça 14) , em endereço constante do sistema da Receita Federal; 
-	José Maria Sabino, ofícios de peças 12, 16, 20, 23 e 25, todos em endereço constante do sistema da Receita Federal, não procurados, com citação pela via editalícia de peça 26, publicado em 27/07/2021 (peça 28) . 
16.	Nos processos do TCU, a revelia não leva à presunção de que seriam verdadeiras todas as imputações levantadas contra os responsáveis, diferentemente do que ocorre no processo civil, em que a revelia do réu opera a presunção da verdade dos fatos narrados pelo autor (Acórdão 1009/2018-TCU-Plenário, Relator: BRUNO DANTAS; 2369/2013 - TCU - Plenário, Relator: BENJAMIN ZYMLER e 2449/2013 - TCU - Plenário, Relator: BENJAMIN ZYMLER) . Dessa forma, a avaliação da responsabilidade do agente não pode prescindir da prova existente no processo ou para ele carreada.  
17.	Ao não apresentar sua defesa, os responsáveis deixaram de produzir prova da regular aplicação dos recursos sob sua responsabilidade, em afronta às normas que impõem aos gestores públicos a obrigação legal de, sempre que demandados pelos órgãos de controle, apresentar os documentos que demonstrem a correta utilização das verbas públicas, a exemplo do contido no art. 93 do Decreto-Lei 200/1967: "Quem quer que utilize dinheiros públicos terá de justificar seu bom e regular emprego na conformidade das leis, regulamentos e normas emanadas das autoridades administrativas competentes." 
18.	Mesmo as alegações de defesa não sendo apresentadas, considerando o princípio da verdade real que rege esta Corte, procurou-se buscar, em manifestações dos responsáveis na fase interna desta Tomada de Contas Especial, se havia algum argumento que pudesse ser aproveitado a seu favor. Contudo, tal providência mostrou-se infrutífera, consoante excerto abaixo, extraído do Relatório de Tomada de Contas especial 003/2018 (peça 4p. 33) : 
VI - DO RESUMO DAS ANÁLISES SOBRE AS JUSTIFICATIVAS E SOBRE AS DEFESAS APRESENTADAS 
9. Após as devidas notificações, por meio das quais foi dada aos responsáveis a oportunidade de se manifestar com relação às irregularidades apontadas, informamos que o Sr. José Maria Sabino não apresentou qualquer manifestação quanto ao seu conteúdo, nem a devolução dos recursos. Já o Sr. Antônio Helder Arcanjo apresentou defesa em 30/12/2016 (fl. 22) informando que ao assumir a administração do Município tentou dar andamento ao objeto e que, em razão de decisão judicial expedida pela 18ª Vara federal do Ceará - Processo nº 0002724-53.201.4.05.8103 (fls. 09/1 O) , os repasses para a obra ficaram bloqueados, impedindo o seu andamento. 
9.1	Tal processo judicial tem como objeto a apuração de irregularidades nas licitações realizadas pelo Município e dentre as construtoras investigadas está a G & F Ltda., vencedora do processo licitatória para execução do objeto do Contrato de Repasse 0255310-35/2008. A determinação do bloqueio tem como objetivo impedir que a empresas investigadas obtenham benefício financeiro advindo dos convênios celebrados entre o Município e os Ministérios da Cidade e Turismo.  
9.2	Conforme posição do Jurídico Caixa (fls. 06/06v) , o Município poderia realizar nova licitação para dar continuidade a execução do objeto, e para tanto, as licitações vigentes deveriam ser anuladas, bem como os contratos delas decorrentes; somente o Magistrado poderia ordenar o desbloqueio caso outra empresa fosse contratada, desde que o Município fizesse requerimento ao Juiz, comprovando a legalidade do procedimento licitatório e da contratação.  
9.3	Entende esta instauradora que não deve ser acatada a defesa do Sr. Antônio Helder Arcanjo, tendo em vista que, enquanto sucessor na gestão do Município, assumiu o ônus e o bônus do cargo e em nome do princípio da Continuidade a ele cabia tomar providências legais para retomada da execução do objeto, dotando-o de funcionalidade, o que não foi feito, levando ao desgaste da parte executada do objeto. 
9.4	Registra-se ainda que foi notificado o Sr. Raimundo Marcelo Arcanjo, atual Prefeito do Município, e que o mesmo apresentou defesa (fl. 25) afirmando que quando assumiu a prefeitura em 2017 não encontrou nos arquivos do Município nenhum documento relativo ao contrato objeto desta TCE e que devido ao abandono da obra pela gestão anterior, houve desgaste da parte realizada e que os recursos disponíveis não eram suficientes para conclusão do empreendimento, ficando, portanto, um prejuízo que deverá ser arcado por quem deu causa. 
9.5	Em razão da omissão do ex-gestor, a Prefeitura Municipal, representada pelo Sr. Raimundo Marcelo Arcanjo, ajuizou ação de improbidade administrativa (Processo 73882120178060161) com pedido de ressarcimento ao erário em desfavor do Sr. José Maria Sabino, conforme fls. 26v/30. Diante da defesa apresentada e da ação ajuizada, o Sr. Raimundo Marcelo Arcanjo fica excluído da responsabilidade. 
9.18.1. Entendemos correta a análise feita quanto ao gestor sucessor, Sr. Antônio Helder Arcanjo, que além de não demonstrar ter tomado providências para continuidade das obras, também não tomou medidas administrativas para fins de resguardo do patrimônio público. 
19.	Em se tratando de processo em que a parte interessada não se manifestou acerca das irregularidades imputadas, não há elementos para que se possa efetivamente aferir e reconhecer a ocorrência de boa-fé na conduta dos responsáveis, podendo este Tribunal, desde logo, proferir o julgamento de mérito pela irregularidade das contas, conforme os termos dos §§ 2º e 6º do art. 202 do Regimento Interno do TCU. (Acórdão 2064/2011-TCU-Primeira Câmara (relator: Ubiratan Aguiar) , 6.182/2011-TCU-1ª Câmara (relator: Weber de Oliveira) , 4.072/2010-TCU-1ª Câmara (Relator: Valmir Campelo) , 1.189/2009-TCU-1ª Câmara (Relator: Marcos Bemquerer) , 731/2008-TCUPlenário (Relator: Aroldo Cedraz) . 
20.	Dessa forma, os responsáveis José Maria Sabino e Antônio Helder Arcanjo devem ser considerados revéis, nos termos do art. 12, §3º, da Lei 8.443/1992, devendo as contas serem julgadas irregulares, condenando-os ao débito apurado e aplicando-lhes a multa prevista no art. 57 da Lei 8.443/1992. 
Prescrição da Pretensão Punitiva 
21.	Vale ressaltar que a pretensão punitiva do TCU, conforme Acórdão 1441/2016-TCU-Plenário, Relator Min. Benjamin Zymler, que uniformizou a jurisprudência acerca dessa questão, subordina-se ao prazo geral de prescrição indicado no art. 205 do Código Civil, que é de dez anos, contado da data de ocorrência da irregularidade sancionada, nos termos do art. 189 do Código Civil, sendo este prazo interrompido pelo ato que ordenar a citação, a audiência ou a oitiva do responsável. 
22.	No caso em exame, a perspectiva de aplicação de penalidade aos responsáveis não foi alcançada pela prescrição, uma vez que a irregularidade sancionada refere-se às datas de 19/10/2010 a 02/06/2011, e o ato de ordenação da citação ocorreu em 12/05/2020. 
CONCLUSÃO 
23.	Em face da análise promovida na seção "Exame Técnico", verifica-se que os responsáveis não lograram comprovar a boa e regular aplicação dos recursos, instados a se manifestarem, optaram pelo silêncio, configurando a revelia, nos termos do §3º, do art. 12, da Lei 8.443/1992. Ademais, inexistem nos autos elementos que demonstrem a boa-fé dos responsáveis ou a ocorrência de outras excludentes de culpabilidade. 
24.	Verifica-se também que não houve a prescrição da pretensão punitiva, conforme análise já realizada. 
25.	Tendo em vista que não constam dos autos elementos que permitam reconhecer a boa-fé dos responsáveis, sugere-se que as suas contas sejam julgadas irregulares, nos termos do art. 202, § 6º, do Regimento Interno do TCU, com a imputação do débito atualizado monetariamente e acrescido de juros de mora, nos termos do art. 202, §1º do Regimento Interno do TCU, descontado o valor eventualmente recolhido, com a aplicação da multa prevista no art. 57 da Lei 8.443/1992. 
26.	Por fim, mantem-se a matriz de responsabilização de peça 7, uma vez inexistentes fatos novos. 
PROPOSTA DE ENCAMINHAMENTO 
27. 	Diante do exposto, submetem-se os autos à consideração superior, propondo: 
a)	considerar reveis os responsáveis José Maria Sabino (CPF 209.304.73-97) e Antônio Helder Arcanjo (CPF XXX.877.283-XX) , para todos os efeitos, dando-se prosseguimento ao processo, com fulcro no art. 12, § 3º, da Lei 8.443/1992;  
b)	julgar irregulares, nos termos dos arts. 1º, inciso I, 16, inciso III, alínea c, da Lei 8.443/1992, c/c os arts. 19 e 23, inciso III, da mesma Lei, as contas dos responsáveis, condenando-os solidariamente ao pagamento das importâncias a seguir especificadas, atualizadas monetariamente e acrescida dos juros de mora, calculados a partir das datas discriminadas até a data da efetiva quitação do débito, fixando-lhes o prazo de quinze dias, para que comprovem, perante o Tribunal, o recolhimento da referida quantia aos cofres do Tesouro Nacional, nos termos do art. 23, inciso III, alínea "a", da citada lei, c/c o art. 214, inciso III, alínea "a", do Regimento Interno do TCU. 
Irregularidade: ausência de funcionalidade do objeto do Contrato de Repasse 255.310-35/2008, celebrado entre o Ministério das Cidades (atual Ministério do Desenvolvimento Regional) e o Município de Santana do Acaraú/CE para urbanização de avenida, sem aproveitamento útil da parcela executada, por motivo de inexecução parcial. 
Normas Violadas: art. 37, caput, c/c o art. 70, parágrafo único, da Constituição da República Federativa do Brasil; art. 93 do Decreto-lei 200/1967; art. 66 do Decreto 93.872/1986. 
Responsáveis: José Maria Sabino (CPF 209.304.73-97) e Antônio Helder Arcanjo (CPF XXX.877.283-XX) 
Débito solidário: 
 	R$ 14.447,83 	a partir de 19/10/2010 
 	R$ 84.172,17 	a partir de 06/01/2011 
 	R$ 53.255,00 	a partir de 02/06/2011 
 	Valor corrigido até 30/04/2020: R$ 252.962,93 
Conduta: deixar de tomar as providências necessárias à conclusão de obra ou dos serviços pactuados objeto do instrumento em questão, restando imprestável a parcela executada, seja por ter ficado a obra inacabada, seja porque os serviços executados não foram suficientes para obter o atingimento dos objetivos acordado. 
Nexo de causalidade: a ausência das providências necessárias à conclusão de obra ou dos serviços pactuados objeto do instrumento em questão resultou na impossibilidade de aproveitamento da parcela executada, e, consequentemente, em prejuízo ao erário correspondente ao valor integral repassado. 
Culpabilidade: não há excludentes de ilicitude, de culpabilidade e de punibilidade; é razoável supor que os responsáveis tinham consciência da ilicitude de suas condutas; era exigível conduta diversa da praticada, qual seja, tomar todas as providências necessárias à continuidade da execução do objeto do instrumento. 
c)	aplicar aos responsáveis, individualmente, a multa prevista no art. 57 da Lei 8.443/1992 c/c o art. 267 do Regimento Interno do TCU, fixando-lhes o prazo de quinze dias, a contar da notificação, para que comprovem, perante o Tribunal (art. 214, III, alínea "a", do Regimento Interno do TCU) , o recolhimento da dívida aos cofres do Tesouro Nacional, atualizada monetariamente desde a data do acórdão proferido por este Tribunal até a do efetivo recolhimento, se pagas após o vencimento, na forma da legislação em vigor. 
d)	autorizar, desde logo, a cobrança judicial das dívidas, caso não atendidas as notificações, na forma do disposto no art. 28, inciso II, da Lei 8.443/1992; 
e)	autorizar também, desde logo, se requerido, com fundamento no art. 26 da Lei 8.443, de 1992, c/c o art. 217, §§ 1º e 2º do Regimento Interno do TCU, o parcelamento das dívidas em até 36 parcelas, incidindo, sobre cada parcela, corrigida monetariamente, os correspondentes acréscimos legais, fixando-lhes o prazo de quinze dias, a contar do recebimento da notificação, para comprovarem, perante o Tribunal, o recolhimento da primeira parcela, e de trinta dias, a contar da parcela anterior, para comprovar os recolhimentos das demais parcelas, devendo incidir, sobre cada valor mensal, atualizado monetariamente, os juros de mora devidos, no caso do débito, na forma prevista na legislação em vigor, alertando os responsáveis de que a falta de comprovação do recolhimento de qualquer parcela importará o vencimento antecipado do saldo devedor, nos termos do § 2º do art. 217 do Regimento Interno deste Tribunal;  
f)	enviar cópia do Acórdão a ser prolatado, bem como do Relatório e do Voto que o fundamentarem à Procuradoria da República no Estado do Ceará, nos termos do à § 3º do art. 16 da Lei 8.443/1992, c/c o § 7º do art. 209 do Regimento Interno do TCU, para adoção das medidas cabíveis, informando que a presente deliberação, acompanhada do Relatório e do Voto que a fundamenta, está disponível para a consulta no endereço www.tcu.gov.br/acordaos, além de esclarecer que, caso requerido, o TCU poderá fornecer sem custos as correspondentes cópias, de forma impressa; e 
g)	enviar cópia do Acórdão que vier a ser proferido ao Ministério do Desenvolvimento Regional e aos responsáveis, para ciência, informando que a presente deliberação, acompanhada do Relatório e do Voto que a fundamenta, está disponível para a consulta no endereço www.tcu.gov.br/acordaos, além de esclarecer que, caso requerido, o TCU poderá fornecer sem custos as correspondentes cópias, de forma impressa".
2.	O do representante do MP/TCU, Procurador Sérgio Ricardo Costa Caribé emitiu parecer em cota singela, acompanhando a proposta da unidade técnica (peça 34) :
"Trata-se de tomada de contas especial instaurada pela Caixa Econômica Federal (CEF) , em razão de irregularidades na execução física do Contrato de Repasse 255.31035/2008, celebrado com a Prefeitura Municipal de Santana do Acaraú/CE, para urbanização da avenida de acesso à cidade.  
2.	O tomador de contas concluiu pela existência de débito no valor de histórico de R$ 151.875,00, sob a responsabilidade dos ex-prefeitos, Srs. José Maria Sabino (gestão 20092012) e Antônio Helder Arcanjo (gestão 2013-2016) , em razão da paralisação e descontinuidade da obra (peça 4, p. 33-37) . 
3.	No âmbito deste Tribunal, procedeu-se à citação dos responsáveis, os quais, apesar de devidamente notificados nos endereços disponíveis na base de dados sob custódia deste Tribunal, optaram por permanecer silentes, ensejando proposta de julgamento pela irregularidade das contas, condenação em débito e aplicação de multa. 
4.	A unidade técnica realizou pesquisa na base da Receita Federal e enviou os ofícios para os endereços identificados (peças 10 a 11) . No caso do Sr. Antônio Helder Arcanjo, o aviso de recebimento na peça 14 contém sua identificação como recebedor da notificação, enquanto o Sr. José Maria Sabino não foi localizado no endereço disponível, o que resultou na publicação de edital. 
5.	Nesse sentido, considerando a realização das notificações na forma prevista nos normativos de regência, configura-se a revelia dos responsáveis, devendo ser dada continuidade ao feito. 
6.	Diante do exposto, este membro do Ministério Público de Contas manifesta-se de acordo com a proposta formulada pela SecexTCE."
É o relatório.

não há.

Procurador Sergio Ricardo Costa Caribé.

TOMADA DE CONTAS ESPECIAL. CONTRATO DE REPASSE. EXECUÇÃO PARCIAL DA OBRA. AUSÊNCIA DE SERVENTIA PARA A POPULAÇÃO. DANO SOLIDÁRIO IMPUTADO A EX-PREFEITOS. CITAÇÃO VÁLIDA E REGULAR. NÃO COMPARECIMENTO AOS AUTOS. REVELIA. CONTAS IRREGULARES. DÉBITO SOLIDÁRIO E MULTA.

TOMADA DE CONTAS ESPECIAL (TCE)

Secretaria de Controle Externo de Tomada de Contas Especial (SecexTCE).

Inicialmente, registro que atuo nestes autos por força do disposto no art. 152 do Regimento Interno do TCU.
2.	Em exame tomada de contas especial instaurada pela Caixa Econômica Federal - CEF em desfavor de José Maria Sabino e Antônio Helder Arcanjo, ex-Prefeitos municipais, em razão da não consecução dos objetivos pactuados do Contrato de Repasse 0255.310-35/2008 (Siafi 641644) , celebrado entre o então Ministério das Cidades (atual Ministério do Desenvolvimento Regional) e o Município de Santana do Acaraú/CE, com interveniência da CEF, tendo por objeto "urbanização de avenida na sede do Município".
3.	Os recursos para implementação do objeto Contrato de Repasse envolveram R$ 52.818,63 de contrapartida da Contratada e R$ 493.100,00 à conta do Contratante, dos quais foram efetivamente transferidos à conta corrente vinculada o total de R$ 246.550,00.
4.	O Relatório de Tomada de Contas Especial (peça 4, p. 33-37) apurou um dano histórico de R$ 151.875,00, atribuível aos Senhores José Maria Sabino e Antônio Helder Arcanjo, ex-Prefeitos à época da ocorrência dos fatos, em razão da não consecução dos objetivos pactuados do Contrato de Repasse.  
5.	Já no âmbito do TCU, a citação dos responsáveis se deu conforme despacho de conclusão das comunicações processuais (peça 30) , com as devidas comprovações de notificação (peças 21-22 e 27-28) . Apesar de notificados, os responsáveis mantiveram-se silentes.
6.	A Secex-TCE, na derradeira análise transcrita no relatório precedente, mesmo sem a apresentação de alegações de defesa e considerado o princípio da verdade material, buscou levantar em manifestações dos responsáveis na fase interna da Tomada de Contas Especial, se havia algum argumento que pudesse ser aproveitado a seu favor, e concluiu pela inexistência de fatores que excluíssem a responsabilidade dos gestores. Desse modo, propôs reconhecer a revelia dos dois ex-prefeitos municipais, além de julgar suas contas irregulares, condenando-os em débito solidário e multa, no que foi acompanhada pelo representante do MP/TCU. 
7.	Acompanho os pronunciamentos precedentes, incorporando-os a estas razões de decidir.
8.	O Sr. José Maria Sabino (gestão de 1/1/2009 a 31/12/2012) , assumiu a gestão do município um dia após a assinatura do contrato de Repasse por seu antecessor e foi o gestor do Município de Santana do Acaraú à época da liberação dos valores pelo concedente, dispondo de tempo e recursos suficientes para execução e conclusão do objeto proposto no plano de trabalho, sem tê-lo feito.
9.	Já ao Sr. Antônio Helder Arcanjo (gestão de 1/1/2013 a 31/12/2016) , enquanto alcaide sucessor e em penhor do princípio da continuidade administrativa, cabia retomar a execução do objeto, dotando-o de funcionalidade.
10.	Essas conclusões derivam, dentre outros elementos, da análise empreendida pelo Ministério das Cidades quando da instauração da tomada de contas especial, a partir das notificações expedidas ainda na fase interna da TCE, conforme excertos do Relatório do Tomador (peça 4, p. 35-36) :
VI - DO RESUMO DAS ANÁLISES SOBRE AS JUSTIFICATIVAS E SOBRE AS DEFESAS APRESENTADAS 
9. Após as devidas notificações, por meio das quais foi dada aos responsáveis a oportunidade de se manifestar com relação às irregularidades apontadas, informamos que o Sr. José Maria Sabino não apresentou qualquer manifestação quanto ao seu conteúdo, nem a devolução dos recursos. Já o Sr. Antônio Helder Arcanjo apresentou defesa em 30/12/2016 (fl. 22) informando que ao assumir a administração do Município tentou dar andamento ao objeto e que, em razão de decisão judicial expedida pela 18ª Vara federal do Ceará - Processo nº 0002724-53.201.4.05.8103 (fls. 09/1 O) , os repasses para a obra ficaram bloqueados, impedindo o seu andamento. 
9.1 Tal processo judicial tem como objeto a apuração de irregularidades nas licitações realizadas pelo Município e dentre as construtoras investigadas está a G & F Ltda., vencedora do processo licitatória para execução do objeto do Contrato de Repasse 0255310-35/2008. A determinação do bloqueio tem como objetivo impedir que a empresas investigadas obtenham benefício financeiro advindo dos convênios celebrados entre o Município e os Ministérios da Cidade e Turismo. 
9.2 Conforme posição do Jurídico Caixa (fls. 06/06v) , o Município poderia realizar nova licitação para dar continuidade a execução do objeto, e para tanto, as licitações vigentes deveriam ser anuladas, bem como os contratos delas decorrentes; somente o Magistrado poderia ordenar o desbloqueio caso outra empresa fosse contratada, desde que o Município fizesse requerimento ao Juiz, comprovando a legalidade do procedimento licitatório e da contratação.
9.3 Entende esta instauradora que não deve ser acatada a defesa do Sr. Antônio Helder Arcanjo, tendo em vista que, enquanto sucessor na gestão do Município, assumiu o ônus e o bônus do cargo e em nome do princípio da Continuidade a ele cabia tomar providências legais para retomada da execução do objeto, dotando-o de funcionalidade, o que não foi feito, levando ao desgaste da parte executada do objeto. 
9.4 Registra-se ainda que foi notificado o Sr. Raimundo Marcelo Arcanjo, atual Prefeito do Município, e que o mesmo apresentou defesa (fl. 25) afirmando que quando assumiu a prefeitura em 2017 não encontrou nos arquivos do Município nenhum documento relativo ao contrato objeto desta TCE e que devido ao abandono da obra pela gestão anterior, houve desgaste da parte realizada e que os recursos disponíveis não eram suficientes para conclusão do empreendimento, ficando, portanto, um prejuízo que deverá ser arcado por quem deu causa. 
9.5 Em razão da omissão do ex-gestor, a Prefeitura Municipal, representada pelo Sr. Raimundo Marcelo Arcanjo, ajuizou ação de improbidade administrativa (Processo 73882120178060161) com pedido de ressarcimento ao erário em desfavor do Sr. José Maria Sabino, conforme fls. 26v/30. Diante da defesa apresentada e da ação ajuizada, o Sr. Raimundo Marcelo Arcanjo fica excluído da responsabilidade. (Acresci grifos) 
11.	Compulsando os autos, verifiquei que, de fato, o Juízo da 18ª Vara da Seção Judiciária Federal de Sobral determinou à Caixa Econômica Federal, em 28/10/2011, ainda na gestão do Sr. José Maria Sabino, a suspensão cautelar dos pagamentos relativos, dentre outros ajustes, ao Contrato de Repasse Siafi nº 641644, objeto destes autos, celebrado entre a Prefeitura de Santana do Acaraú/CE e o então Ministério das Cidades (peça 3, p. 13) .
12.	Referida decisão foi tomada em sede de ação criminal que investigava diversas empresas contratadas pelo referido Município, dentre elas a Construtora G&F Ltda., vencedora do processo licitatório para execução do Contrato de Repasse objeto destes autos.
13.	Comunicações do Setor Jurídico da CEF ainda no ano de 2011 deram conta de que o bloqueio judicial teve por objetivo impedir que as empresas e pessoas físicas investigadas obtivessem benefício financeiro indevido advindo de ajustes celebrados pelo Município com os Ministérios do Turismo e das Cidades e que, embora a decisão se refira às empresas investigadas, o Magistrado poderia ordenar o desbloqueio caso outra empresa fosse contratada pelo Município, e que para que houvesse nova licitação e contratação para o mesmo objeto, as anteriores deveriam ser anuladas, bem como os contratos dela decorrentes, devendo o Município requerer ao Juiz o desbloqueio dos recursos, comprovando a legalidade do novo certame (peça e, p. 9-10) .
14.	Diante do exposto, considerou a CEF ser prudente inserir no SIDUR - Regime de Construção, a mensagem destacada acima para conhecimento da prefeitura e atenção em necessidades futuras (peça 3, p. 9) .
15.	O Sr. Antônio Helder Arcanjo demonstrou tomar conhecimento da situação, visto que em resposta ao Ofício 1475/2013/GIDUR/FO, da CEF, dirigida à instituição financeira em 20/10/2013, informou que o contrato de repasse possuía então 30,81% dos serviços executados, os quais foram posteriormente paralisados em razão de operação da Polícia Federal, ainda na gestão anterior e que se comprometeu a realizar novo certame licitatório, verbis (peça 3, p. 8) :
"Considerando esta informação e visando evitar prejuízos à população santanense, que tanto almeja a conclusão dessa obra, a atual gestão resolveu realizar um novo processo licitatório para execução dos serviços remanescentes, procedimento esse que ainda não foi adotado em razão de diversas outras providências que precisaram ser priorizadas, estas que estão relacionadas a melhorias na saúde e na educação, e que se revestem de grande importância, pois correspondem a serviços básicos e indispensáveis à qualidade de vida dos habitantes deste município.
Visando dar celeridade ao que ora expomos, comprometemo-nos a adotar as providências cabíveis no sentido de dar continuidade à execução da obra em questão, através da realização do certame licitatório, com previsão para conclusão do mesmo num prazo de 40 (quarenta dias) ". (Grifei) 
16.	Conforme se depreende das diversas comunicações e prorrogações de prazo do Contrato de Repasse constantes à peça 3 dos autos, o ex-alcaide não deu cumprimento ao compromisso assumido com a Caixa Econômica Federal, e ainda argumentou, por meio do Ofício nº 30.12.001/2016, que a decisão judicial de 2011 teria inviabilizado a continuidade das obras, em franca contradição com o compromisso assumido em 2013.
17.	Diante disso, e da ausência de serventia da parcela das obras até então concluídas, não resta alternativa senão dar prosseguimento à presente tomada de contas especial, com o reconhecimento da revelia dos Srs. José Maria Sabino e Antônio Helder Arcanjo, bem como sua condenação em débito solidário, nos termos e valores calculados com base no repasse das três parcelas à Prefeitura, na forma abaixo descrita, além de multa individual:
	R$ 14.447,83, a partir de 13/8/2010;
	R$ 84.172,17, a partir de 20/12/2010;
	R$ 53.255,00, a partir de 27/5/2011.
18.	Face ao exposto, voto por que o Tribunal adote o acórdão que ora submeto à apreciação deste Colegiado.
TCU, Sala das Sessões Ministro Luciano Brandão Alves de Souza, em 9 de novembro de 2021.
RAIMUNDO CARREIRO 
Relator